【裁判字號】    97,交抗,512
【裁判日期】    970826
【裁判案由】    聲明異議
【裁判全文】
臺灣高等法院高雄分院刑事裁定         97年度交抗字第511號
                                     97年度交抗字第512號
抗 告 人
即異議人    甲○○
上列抗告人因違反道路交通管理處罰條例聲明異議案件，不服臺
灣屏東地方法院中華民國97年6 月23日裁定（97年度交聲字第22
0、235號），提起抗告，本院裁定如下：
    主  文
抗告駁回。
    理  由
一、按汽車倒車時，應顯示倒車燈光或手勢後，謹慎緩慢後倒，
    並應注意其他車輛及行人，道路交通安全規則第110 條第2
    規定有明文。汽車駕駛人倒車時，有倒車時不注意其他車輛
    或行人之情形者，處新臺幣600 元以上1,200 元以下罰鍰；
    汽車駕駛人，駕駛汽車有違反道路交通安全規則，因而肇事
    致人死亡之情形者，吊銷其駕駛執照，道路交通管理處罰條
    例第50條第2 款後段、第61條第1 項第4 款分別著有規定。
    又汽車駕駛人，曾依道路交通管理處罰條例第61條第1 項第
    4 款規定吊銷駕駛執照者，1 年內不得考領駕駛執照，此觀
    同條例第67條第3 項規定自明。
二、抗告人即異議人甲○○向原審聲明異議意旨略以：異議人於
    民國96年11月9 日上午9 時30分許，駕駛車號8267-JQ 號自
    用小客車由東往西沿屏東市○○○路62巷往民享一路方向倒
    車滑行時，因聽聞柺杖落地聲而下車查看，發現年約90歲之
    行人蘇密女士倒臥在車後約1 公尺處，嗣送醫後，於96年12
    月15日死亡，旋經交通部公路總局高雄區監理所屏東監理站
    （以下簡稱屏東監理站）於97年5 月22日以異議人有倒車時
    不注意其他車輛或行人、違反道路交通安全規則肇事致人死
    亡等違規情事為由，依序處以罰鍰新臺幣（下同）600 元，
    及吊銷駕駛執照，一年內禁考之處分，惟前揭時地異議人並
    未撞到對方，且本案檢察官亦未以異議人為被告提起公訴，
    爰依法聲明異議，請求裁定撤銷原裁決處分云云。
三、原審裁定則以：異議意旨雖以行人蘇密並非異議人所撞倒，
    檢察官亦未以異議人為被告提起公訴云云，以為本件聲明異
    議之依據，惟法院就人民因道路交通違規事件對主管機關所
    為處分聲明異議之案件，應依法獨立判斷，不因檢察機關，
    甚或法院刑事庭就肇事者之刑事責任所為判斷而受影響。又
    道路交通管理處罰條例條文所規定之肇事責任，係以損害之
    發生與行為人之違規行為有事實上之因果關係即為已足，原
    不以車輛有客觀物理上之接觸為其要件。前揭異議意旨雖聲
    稱行人蘇密並非異議人所撞倒云云，然異議人於96年12月15
    日接受檢察官訊問時，既自承當日駕車自伊家門口出來時，
    有看見死者站在巷口，但伊到巷口時，就沒有看見死者了，
    但那時有聽到有東西掉在地上的聲音，伊立即下車察看始發
    現蘇密倒在車後約1 公尺處等語，申言之，異議人於前揭時
    地駕車倒車時，既已見有行人立於車輛行進動線上，對其動
    向自應加以注意，況異議人對該行人為行動不便之年長老者
    已有認識，猶應格外提高警覺，竟未予注意，不僅未先行請
    求、甚至協助該老者離開因自己作為而存有危險之倒車行進
    動線區域，猶未持續注意該行人動向即兀自貿然倒車，及聽
    聞異聲後，始下車發現其人已倒臥在地，足徵其倒車之作為
    ，顯然欠缺對後方行人應有之注意。今姑不論依異議意旨自
    承該行人倒地位置距其車後僅約1 公尺，與一般人於立姿狀
    態遭側向外力推擠，而順其施力方向位移並離開原受力時位
    置倒地之情形尚無不符；苟今異議人果能證明本件事發時，
    其所駕上開自用小客車確實不曾與該行人之身體發生物理上
    之接觸，然依常情，以蘇密乃年近90之老者，身心反應能力
    原不如常人，其因發現倒行車輛迫近，因受制於體能反應而
    驚恐失衡倒地，原屬常理，凡此自不因其身體未與上開車輛
    接觸即能解免該駕駛人之責任。今死者經法務部法醫研究所
    解剖鑑定結果，既判定其死因為：因車禍骨折、行動不便致
    肺臟疾病包括支氣管性肺炎，最後因中風性腦實質出血、敗
    血性休克、多器官衰竭死亡。死亡方式為「意外」等情，是
    其死亡之結果，確為異議人駕駛汽車，違反前引道路交通安
    全規則之規定而肇事所致，堪予認定。綜上所述，本件異議
    人前揭時地駕駛汽車倒車時，既有未依前引道路交通安全規
    則規定注意行人而肇事，致行人蘇密發生死亡結果之違規情
    事，原處分機關依道路交通管理處罰條例第50條第2 款、第
    61條第1 項第4 款規定，對異議人處以罰鍰600 元，並吊銷
    駕駛執照，1 年內不得考領之處分，於法自無違誤，異議意
    旨聲請撤銷裁決處分，即無理由，將異議予以駁回。
四、異議人雖以：(一)被害人蘇密原本行動不便，常出入醫院，當
    天倒地骨折，經1 個多月才發生中風死亡，屏東監理站及原
    審認係異議人倒車迫近身體致死，恐有牽強附會簡化因果法
    則推論之嫌；(二)屏東監理站認抗告人倒車時未注意行人，應
    裁罰新台幣600 元，又以倒車時未注意行人致死，再裁罰吊
    銷駕駛執照，同一事實竟為2 次裁罰，顯與一罪一罰之論理
    相違；(三)縱如原審裁定所陳，異議人倒車之時，發現有老者
    ，竟未下車請求、協助老者離去之事實，此事實固有違敬老
    尊賢之要求，究屬道德層面，並非法律所要求注意之程度，
    罰以新台幣600 元已足，竟以最重之肇事致死為由吊銷駕照
    ，有違比例原則云云，而指摘原裁定不當。
五、經查，異議人於前揭時地駕車倒車時，已見有行人蘇密立於
    車輛倒車行動動線上，自應加以注意，且對該蘇密為行動不
    便之年長老者亦有認識，即應格外提高警覺，乃其竟未下車
    請求、扶助蘇密離開因自己作為而存有危險之倒車行進動線
    區域，即兀自貿然倒車，雖車輛未直接觸及蘇密，然蘇密於
    發現異議人倒車迫近，因其為年近90之老者，身心反應能力
    原不如常人，受制於體能反應而驚恐失衡倒地，發生骨折，
    行動不便。致支氣管性肺炎，最後因中風腦出血、敗血性休
    克、多器官衰竭死亡，其死亡與前引異議人違反道路交通安
    全規則之規定有因果關係等情，業據原裁定論綦詳。異議
    人既有如上之違反道路交通規則，而合乎前揭裁之規定，屏
    東監理站依法為兩種裁決處分，並無不合，而兩種處罰，前
    者係對倒車時有不注意行人之違規情形予以處罰，後者則係
    對該違規行為因而肇事致人死亡之情形處罰，兩者之事實有
    別，並非同一事實而有2 種處罰，自亦無違反比例原則之問
    題，異議人抗告意旨所陳，非有理由，應予駁回。
六、據上論結，應依道路交通案件處理辦法第26條、刑事訴訟法
    第412 條，裁定如主文。
中    華    民    國    97    年    8     月    26    日
                  刑事第四庭    審判長法  官  蕭權閔
                                      法  官  吳進寶
                                      法  官  陳吉雄
以上正本證明與原本無異。
本件裁定不得再抗告。
中    華    民    國    97    年    8     月    26    日
                                      書記官  郭蘭蕙
                                                      Ｆ


司法院資訊處製作；財團法人民間司法改革基金會備份。
